最高法院刑事判決　　　　　　　　　　　　　　　　九十一年度台非字第一六八號
　　上訴人　最高法院檢察署檢察總長
　　被　告　甲○○
右上訴人因被告妨害自由案件，對於台灣高等法院中華民國八十九年十一月三十日第
二審確定判決（八十九年度上訴字第三五六一號，起訴案號：台灣桃園地方法院檢察
署八十九年度偵字第五０九二號），認為違法，提起非常上訴，本院判決如左：
    主  文
上訴駁回。
    理  由
非常上訴理由稱：「按判決不適用法則或適用不當者為違背法令，刑事訴訟法第三百
七十八條定有明文。又應於審判期日調查之證據而未予調查者，其判決當然違背法令
，刑事訴訟法第三百七十九條第十款亦定有明文。再法院因發見真實之必要，應依職
權調查證據，民國九十一年二月八日修正前刑事訴訟法第一百六十三條第一項定有明
文。又審查刑事訴訟法修法前調查證據程序是否違法之法律依據，刑事訴訟法施行法
，尚乏明文。惟本諸舊程序用舊法，新程序始用新法之一般原則，對於九十一年二月
九日以前已踐行之訴訟程序，自應依舊法予以審查，合先敘明（最高法院九十一年四
月三十日九十一年度第四次刑事庭會議決議八參照）。
查本案被告甲○○於八十九年二月九日下午五時許，在桃園縣大溪鎮○○路○段二０
六號統一麵包超商內，見告訴人Ａ１獨自一人看守櫃檯，竟進入櫃檯內以雙手正面強
行抱住Ａ１後，並伺機親吻其臉頰達一、二分鐘，後經Ａ１高聲呼喊，斯時在倉庫內
之員工陳李華聞聲前來，撞見甲○○驚慌逃離現場。案經台灣桃園地方法院檢察署（
以下簡稱桃園地檢署）檢察官認為被告基於強制猥褻之犯意，將十五歲之Ａ１抱住並
強行親吻，其所為係犯刑法第二百二十七條第四項對未成年人猥褻罪嫌，爰以八十九
年五月五日八十九年度偵字第五０九二號起訴書提起公訴；台灣桃園地方法院（以下
簡稱桃園地方法院）認為被告所為未達猥褻程度，爰變更起訴法條以八十九年八月二
十一日八十九年度易字第一二六六號判決被告係犯刑法第三百零二條之妨害自由罪；
嗣經桃園地檢署檢察官及被告分別提起上訴，台灣高等法院則以被告僅短暫抱住告訴
人親吻臉頰使人行無義務之事，屬刑法第三百零四條之範圍，而以該院八十九年十一
月三十日八十九年上訴字第三五六一號刑事判決予以撤銷改判強制罪在案。經查原確
定判決（台灣高等法院八十九年度上訴字第三五六一號刑事判決）有諸多違背法令之
處，茲敘述理由如下：(1)原確定判決有應於審判期日調查之證據而未予調查之違背法
令；依刑法第二百二十七條第四項規定：「對於十四歲以上未滿十六歲之男女為猥褻
之行為者，處三年以下有期徒刑。」刑法第二百二十四條規定：「對於男女以強暴、
脅迫、恐嚇、催眠術或其他違反其意願之方法，而為猥褻之行為者，處六月以上五年
以下有期徒刑。」又刑法上之猥褻罪，係指姦淫以外，足以興奮或滿足性慾之一切色
情行為而言。而強姦或強制猥褻罪，本含有妨害自由之性質，若該妨害自由行為，以
可認為係其強姦或強制猥褻行為之著手，即只成立單一之強姦罪或強制猥褻罪。另所
謂猥褻，係指姦淫以外有關風化之一切色慾行為而言，分別有最高法院六十三年度台
上字第二二三五號、七十六年度台上字第二０八０號、二十七年上字第五五八號判例
可資參照。查本案被告甲○○於八十九年二月十七日桃園縣警察局大溪分局供認「我
進入超商內從正面將Ａ１抱住並強吻她的臉。」告訴人Ａ１指陳：「……他當時力氣
很大，使我無法反抗以致被他從正面強抱住，強親到臉頰。」及告訴人Ａ１於同年七
月二十八日在桃園地方法院訊問筆錄中表示：「被告抱住我親吻大約有一、二分鐘。
被告抱我親我時，覺得很害怕、很噁心。」該院於八十九年八月三日訊問被告甲○○
筆錄亦坦承：「當天有點喝酒，行為失當，將告訴人抱住並親她臉頰。」被告於台灣
高等法院八十九年十一月八日訊問筆錄表示：「這位小姐說我抱住她，吻她臉頰有一
、二分鐘，她說的我沒意見。」同年十一月二十一日該院再次訊問被告：「對告訴人
於警訊、原審審理時所言有何意見？」被告答：「沒有意見」依上述供述及證詞原確
定判決理由欄二、三內載：「查前揭事實，已據被告在警訊、原審（桃園地方法院）
訊問、該院調查時坦白承認，並經告訴人Ａ１指陳無訛，且目擊證人陳李華於警訊時
亦證稱：『案發時我在超商內倉庫補貨，忽然聽到賣場內之Ａ１驚聲尖叫，我跑出來
看到一名中年男子慌忙逃逸，Ａ１則在一旁哭泣』屬實，足見被告當時確有抱住Ａ１
並親吻臉頰無誤，……本件被告抱住告訴人身體時，僅吻其臉頰，並未以性器摩擦告
訴人身體，或上下其手引起告訴人之性慾，被告之行為固然失檢，惟尚與猥褻之構成
要件有間。」基上以觀，原審僅就被告甲○○以強制手段親吻Ａ１有明確認定，至被
告究竟有無藉親吻行為滿足其個人性慾而達猥褻程度及被害人已因其親吻行為引起其
性嫌惡感，原審對此部分顯然未予深究。按刑事訴訟法第二條規定：「實施刑事訴訟
程序之公務員，就該管案件，應於被告有利及不利之情形，一律注意。」本案案發當
時之統一超商店內錄影帶，係未經調查之積極證據，為發現真實起見，顯有應行調查
以還原現場之必要，且事實上非無調查之途徑，又非不易調查或不能調查，原審卻未
依職權加以調查。倘若原審能依法調閱案發當時統一超商店內之監視錄影帶加以調查
，職司審判職務之法官，當能親自目睹並體驗案發當時被告對於十五歲之弱女子（即
被害人Ａ１）如何施予凌辱之實況，對於足以證明被告確有猥褻行為之如此重要證據
，原審竟無視其存在，於審判期日不依職權加以調查，輕率作出「被告之行為固然失
檢，惟尚與猥褻之構成要件有間」之判斷，於法顯有不合。綜上，本案被告甲○○強
制親吻行為已屬接觸行為，其滿足或刺激性慾使告訴人生羞恥或嫌惡感覺之行為，已
然付諸實現，且犯罪時被告之動機、手段、行為之程度，均應詳為調查以明是否已達
猥褻程度，而案發當時統一超商內之錄影帶與待證事實，顯為重要關係之證據，然原
審卻未依職權詳加調查而遽行判斷，即有刑事訴訟法第三百七十九條第十款規定所稱
應於審判期日調查之證據未予調查之違法。(2)原確定判決既已認為被告有猥褻之犯意
，又認尚與猥褻之構成要件有間，其前後認定之理由，不但有理由矛盾且亦有主文與
理由不符之違誤：按犯罪事實應依證據認定之，證據之證明力，由法院自由判斷，刑
事訴訟法第一百五十四條前段、第一百五十五條第一項規定甚明。又所謂經驗法則，
乃客觀存在之法則，非當事人主觀之推測，而認定犯罪事實所憑之證據並不以直接證
據為限，應綜合各種間接證據，為認定犯罪事實之基礎，如無違背一般經驗法則，尚
非法所不許，分別為最高法院七十四年台上字第一五八七號、四十四年台上字第七０
二號判例所揭示意旨。經查第一審（桃園地方法院）八十九年度易字第一二六六號刑
事判決理由載以：「……姦淫行為以外之一切滿足自己性慾，或足以挑逗他人引起性
慾之有傷風化之色慾行為，如客觀上非基於色慾之行為，且不致引逗他人性慾，行為
人主觀亦不足以滿足基本人之性慾，即非猥褻行為。而社會風化之觀念，隨現今社會
經濟發展及風俗變遷，顯異於早期社會保守之道德觀感，男女從早期嚴格禮教之制約
，至漸趨開放社會環境，男女肢體間接觸是否有礙風化，達刑法制裁之程度，顯不能
立於早期『授受不親』觀念予以評價，熱戀男女在街頭擁吻的親密動作，漸為國人所
能接受之行為，接吻行為在客觀上已非屬誘起他人性慾之猥褻行為，而親吻臉頰又係
國際社交禮儀一種，客觀評價上更無猥褻概念可言。……核被告所為係犯刑法三百零
二條之妨害自由罪。」然猥褻之價值概念因時間、空間而有不同，抽象言之，猥褻行
為乃指姦淫以外可資滿足或刺激性慾、使一般人生羞恥、嫌惡感覺之行為，故其評價
自應以社會生活之倫理觀念為基準，不可一概而論，例如我國男女相吻，不願公開，
歐美則公開擁吻，視為禮節。從而其評價標準，係依當時、當地之社會倫理規範及一
般人之健全常識，就客觀行為事實決定之，自非依少數人及裁判者之主觀價值觀而定
。查原確定判決認為第一審（桃園地方法院）判決被告係犯刑法三百零二條之妨害自
由罪，在性質上，其行為自須持續相當之時間，始足當之，倘若其目的在使人行無義
務之事，僅有瞬間之拘束，尚不構成妨害自由罪，爰核被告以強暴方法抱住告訴人親
吻其臉頰，使告訴人行無義務之事，係犯刑法第三百零四條第一項之強制罪。依前所
述，桃園地方法院將被告行為分割成強行抱住及親吻二行為，僅論斷被告強行抱住告
訴人行為係犯刑法第三百零二條第一項之妨害自由罪嫌，而認被告強吻告訴人臉頰之
行為係合乎國際社交禮儀之行為；又原確定判決於判決理由四則載明：「本件被告與
告訴人互不相識，顯非屬一般朋友間之友好親吻，原審（即第一審）認被告無猥褻之
犯意，容有誤會，其判決應與經驗法則有違。」原審既已指駁桃園地方法院採證之理
由與經驗法則相違，且已認定被告有猥褻之犯意，然判決理由三卻又記載：「本件被
告抱住告訴人身體時，僅吻其臉頰，並未以性器摩擦告訴人身體，或上下其手引起告
訴人之性慾，被告之行為固然失檢，惟尚與猥褻之構成要件有間。」基此，原審既認
定被告強行抱住及親吻之行為已有猥褻之犯意，復主張被告以強制手段達成親吻之結
果，因未以性器摩擦被害人身體或上下其手等理由，認尚與猥褻之構成要件有間，其
所載理由顯然互相矛盾。再查被告對被害人之接觸行為已令被害人心生噁心及嫌惡，
是被告顯然已侵害被害人之性自主法益（告訴人於八十九年七月二十八日訊問筆錄指
陳「被告抱我、親我時覺得很害怕、很噁心。」）。按刑法上之「猥褻」，如在客觀
上足以引起他人性慾，主觀上足以滿足自己色情者，不論撫摸女人何部位，均為猥褻
行為，此乃實務界一般所採之見解，再從八十八年四月二十一日之刑法修正，已將刑
法分則第十六章之章名自「妨害風化罪」修正為「妨害性自主罪」而觀，刑法第二百
二十七條對未成年人為性交猥褻罪自應顧及個人性自主之保護，故原審之認定事實與
採證理由顯然與立法意旨與一般經驗法則相違。又，被告所為之接觸行為究與刑法第
二百二十七條所列罪名之構成要件是否該當，不唯關乎應顯示於主文內之罪名區別，
對判決本旨亦有影響，原確定判決一方面認為被告已有猥褻之犯意，一方面又認為被
告之行為與猥褻之構成要件有間，不但有理由矛盾且亦有主文與理由不符之違誤，即
應構成刑事訴訟法第三百七十九條第十四款判決所載理由矛盾之違法。綜上所述，原
確定判決既有上述違背法令情事，案經確定，爰依刑事訴訟法第四百四十一條、第四
百四十三條提起非常上訴，以資救濟」等語。
本院按以判決有應於審判期日調查之證據未予調查之違背法令情形為非常上訴理由者
，必須於理由狀內具體敘明其所指原審未調查之證據如何與待證事實具有重要之關係
，確為認事用法之基礎，即確具調查之必要性，如予調查，必能推翻原判決結果，始
足認為刑事訴訟法第三百七十九條第十款之違背訴訟程序，顯於判決結果有影響。查
本件上訴意旨僅以原審雖依據被告之供述、被害人及證人之證述，就被告甲○○以強
制手段親吻被害人Ａ１有明確認定，惟被告究竟有無藉親吻行為滿足其個人性慾而達
猥褻程度及被害人因其親吻行為引起其性嫌惡感，原審未予深究，而本案案發當時之
統一超商店內錄影帶，原審如能依法調閱該錄影帶，當能親自目睹並體驗案發當時被
告對於十五歲之弱女子（被害人Ａ１）如何施予凌辱之實況，足以證明被告確有猥褻
行為，乃原審竟無視其存在，且又非不易調查或不能調查，竟未依職權詳加調查，自
屬違背法令云云，經查原判決認定被告抱住被害人身體時，僅吻其臉頰，並未以性器
官摩擦告訴人身體或上下其手撫摸被害人之身體，已據被害人陳述甚詳，並於判決理
由內詳加說明，且依被告於警局初訊中亦僅供稱：「……從正面將Ａ１抱住並強吻她
的臉」、「沒有（將性器官摩擦在她的身體或其他部位）」、「不是（為滿足性慾或
使興奪而強抱Ａ１」，足見原審對於事實之認定，已甚明確，該統一超商之錄影帶並
不具調查之必要性，原審縱未依職權調閱，亦難即認顯然於判決結果有影響，揆諸上
開說明，上訴意旨執以指摘原確定判決違背法令，非有理由。次查刑法對於強制猥褻
罪並無處罰未遂犯之規定，此觀刑法第二百二十四條及第二百二十五條之規定自明，
原確定判決理由雖記載：「……親吻如無法引起他人或自己性慾，熱戀男女何以在街
頭擁吻？而男女間之親吻，與親子間及一般朋友間之友好親吻，並不相同。本件被告
與告訴人互不相識，顯非屬一般朋友間之友好親吻，原審（即第一審）認被告無猥褻
之犯意，容有誤會……」，因而撤銷第一審不當之科刑判決，並以「被告抱住告訴人
時，僅吻其臉頰，並未以性器摩擦告訴人身體或上下其手撫摸告訴人之身體……在客
觀上尚不足以引起告訴人之性慾，亦不足滿足被告個人之性慾，被告之行為固然失控
，惟尚與猥褻之構成要件有間」，足見原確定判決雖認定被告有猥褻之犯意，惟因
手而未遂，且法律並無處罰強制猥褻未遂犯之規定，尚難以強制猥褻罪相繩，其判決
理由，亦難謂矛盾。本件非常上訴意旨，指摘原判決違背法令，難認為有理由，應予
駁回。
據上論結，應依刑事訴訟法第四百四十六條，判決如主文。
中      華      民      國    九十一    年      七      月     十八     日
                              最高法院刑事第十一庭
                                  審判長法官  呂  潮  澤
                                        法官  白  文  漳
                                        法官  陳  世  雄
                                        法官  孫  增  同
                                        法官  林  開  任
      右正本證明與原本無異
                                              書  記  官
中      華      民      國    九十一    年      七      月    二十二    日
